臺灣高雄地方法院民事判決
                                    109年度簡上字第254號
上  訴  人  雷素菁  

兼
訴訟代理人  黃順利  
共      同
訴訟代理人  陳樹村律師
            林威谷律師
            黃斐瑄律師
被上訴人    康曜生活多媒體百貨企業有限公司即康曜生活服務
            企業有限公司

法定代理人  鄭登鴻  
訴訟代理人  謝勝合律師
複代理人    岳忠樺律師
上列當事人間遷讓房屋等事件，上訴人對於民國109年10月30日
本院108年度雄簡字第2222號第一審判決提起上訴，本院於民國1
11年6月27日言詞辯論終結，判決如下：
    主      文
上訴駁回。
第二審訴訟費用由上訴人負擔。
    事實及理由
一、被上訴人起訴主張：被上訴人於民國108年3月14日拍賣取得
    高雄市○○區○○○段0000○0地號土地（下稱系爭土地），及其
    上同段4907建號建物（下稱4907建號建物）、21204建號建
    物（暫編建號之未保存登記建物，下稱21204建號建物）。
    上訴人現占用21204建號建物內之編號A6之攤位(下稱系爭攤
    位)，上訴人雖主張係輾轉自訴外人張全發處受讓永久使用
    權，然張全發非系爭攤位所有權人，且基於債權相對性原則
    ，亦不拘束原告，故上訴人屬於無權占用，應將系爭攤位返
    還被上訴人，並自被上訴人辦畢所有權移轉登記之日即108
    年3月27日起按月給付新臺幣（下同）3,000元相當於租金之
    不當得利。爰依民法第767條、第179條、第184條第1項提起
    本件訴訟。於原審聲明：⒈上訴人應將系爭攤位遷讓交還被
    上訴人；⒉上訴人自108年3月27日起至交還系爭攤位之日止
    應按月給付3,000元。
二、上訴人則以：系爭攤位未辦保存登記，由張全發起造，事實
    上處分權即為起造人張全發所有，並非訴外人陳鬧化遺產，
    且系爭攤位由水泥鋼筋混合砌築而成，有其固定性，無法任
    意搬遷移動，有一定面積、位置及編號，與相鄰之攤位四周
    均有圍牆隔間，有各自出入口，可自由獨立使用，並非4907
    建號建物之附屬物，屬於獨立建物，不受拍賣效力所及。上
    訴人經買賣取得系爭攤位，自擁有系爭攤位所有權、事實上
    處分權及永久使用權，為有權占用系爭攤位。又系爭攤位於
    58年間興建完成並開始營業，而陳鬧化係在60年3月30日才
    取得系爭土地所有權，導致所有權人各異，當時陳鬧化藉由
    市場營業之外觀，應已知悉21204建號建物事實上處分權人
    為張全發，仍買受系爭土地並允許營業，依民法第425之1條
    規定，有不定期租賃關係存在，且有土地法第100條之適用
    ，於得使用期限內，與系爭土地存有租賃關係，並得適用民
    法第426條之1規定，上訴人占有使用系爭攤位自屬有權占有
    。另被上訴人早知系爭攤位使用狀況，仍以遠低於當地市場
    交易行情之價格拍定取得，請求上訴人遷讓系爭攤位，應屬
    權利濫用。倘認上訴人為無權占有系爭攤位，系爭攤位屬未
    保存登記建物，得主張15年時效抗辯。另原告請求之金錢給
    付，不得超過系爭攤位使用面積申報地價之年息百分之5等
    詞置辯。並於原審聲明：被上訴人之訴駁回。
三、原審審理後認上訴人無權占用系爭攤位，判命上訴人返還系
    爭攤位，並自108年3月27日起至返還系爭攤位之日止，按月
    給付被上訴人3,000元。上訴人不服提起本件上訴，上訴聲
    明：㈠原判決廢棄；㈡被上訴人在第一審之訴駁回。被上訴人
    就上訴人上訴之答辯聲明為：上訴駁回。
四、兩造不爭執事項
  ㈠系爭土地及同段1514-18地號土地與4907建號建物(以下合稱
    系爭房地)原登記為訴外人陳鬧化所有，其中4907建號建物
    為64年8月23日辦理第1次登記。
  ㈡行政院法務部行政執行署高雄分署104年度遺稅執特專字第32
    338號執行之拍賣標的物為系爭房地及未保存登記暫編建號2
    1204建號建物，被上訴人於108年3月14日，拍賣取得系爭房
    地所有權，並於同月27日辦理所有權移轉登記完畢。
  ㈢上訴人輾轉受讓系爭攤位各2分之1，現為系爭攤位占有使用
    人。
五、兩造爭執事項
  ㈠系爭攤位是否為獨立之物權客體？被上訴人是否經拍定取得
    之?
  ㈡上訴人是否有權占有系爭攤位?
  ㈢倘上訴人無權占有系爭攤位，被上訴人請求上訴人按月給付
    相當於租金之不當得利3,000元，有無理由?
六、得心證之理由
  ㈠系爭攤位是否為獨立之物權客體？被上訴人是否經拍定取得
    之?
　⒈系爭攤位為21204建號建物之一部：
　①按建築物如已足避風雨，可達經濟上使用目的，且具構造上
    及使用上之獨立性，即屬獨立之建築物，得為物權之客體；
    反之，如不具構造上及使用上之獨立性，自不得獨立為物權
    之客體，原有建築物所有權範圍因而擴張。所謂構造上之獨
    立性，係指建築物有屋頂、四周牆壁或其他相鄰之構造物，
    以與土地所有權支配之空間區隔遮斷或劃清界線，得以明確
    標識其外部範圍之獨立空間。所謂使用上之獨立性，乃指建
    築物得作為一建築物單獨使用，有獨立之經濟效用者而言，
    應斟酌其對外通行之直接性、面積、價值、隔間、利用狀況
    、機能、與其他建築物之依存程度、相關當事人之意思以及
    其他各種情事，依社會一般觀念為綜合考量( 最高法院108
    年度台上字第2241號、106年度台上字第941號裁判可資參照
    )。
　②經查，系爭攤位為水泥平台、四周有梁柱、無牆垣，與其他
    攤位間無牆面、門扇等設施區隔空間，有勘驗筆錄、系爭攤
    位照片數張可證( 見本院卷第549、559、561頁)。足見系爭
    攤位無屋頂、四周牆壁或其他得區隔遮斷或足以明確標識其
    範圍之構造；且系爭攤位坐落之中正市場第1層為集合市場
    之場地，共有攤位40個，包含公共走道及所有攤位之面積為
    382.25平方公尺，經測量編為21204建號建物，有攤位位置
    圖、拍賣公告等在卷可考( 見原審卷一第23、145頁)，可見
    系爭攤位非直接與外界相連，其進出外部聯絡均須經由2120
    4建號建物，且系爭攤位係集合市場中攤位之一，以市場聚
    落之集合發生經濟效益，系爭攤位本身僅為水泥平台，是依
    前引意旨，系爭不具備構造上及使用上之獨立性，自非屬獨
    立建物，應為21204建號建物之一部，無獨立所有權或事實
    上處分權。
　⒉21204建號建物係4907建號建物之附屬建物，而為4907建號建
    物之所有權範圍：　
　①按所謂附屬建物，係指依附於原建築物以助其效用而未具獨
    立性之次要建築而言，諸如依附於原建築物而增建之建物，
    缺乏構造上及使用上之獨立性（如由內部相通之頂樓或廚廁
    ），或僅具構造上之獨立性，而無使用上之獨立性，並常助
    原建築物之效用（如由外部進出之廚廁）等是；此類附屬建
    物依民法第811條之規定，應由原建築物所有人取得增建建
    物之所有權；是否為獨立建物或附屬建物，除斟酌上開構造
    上及使用上是否具獨立性外，端在該建物與原建築物間是否
    具有物理上之依附關係以為斷(最高法院109年度台上字第16
    33號、103年度台上字第919號、100年度台上字第4號判決意
    旨可參)。
　②本件21204建號建物為中正市場第1層，如前所述。4907建號
    建物則為中正市場第2層及地下層，有建物謄本可考( 見原
    審卷一第53頁)。而21204建號建物之樑柱、天花板各為4907
    建號建物第2層樑柱、地板之一部或其延伸乙節，業經本院
    於110年10月4日前往現場勘驗屬實，有現場照片在卷可稽( 
    見本院卷第557至565頁)，是倘剔除21204建號建物之樑柱、
    天花板，4907建號建物第2層無從單獨存在，二者間具有物
    理上之依附關係，在構造上及使用上應視為一體。又21204
    建號建物之對外出入口係藉由周圍透天房屋未相連之處共8
    處聯外，亦有勘驗筆錄及現場照片可參( 見本院卷第549至5
    55頁)，足見21204建號建物為一開放之市場空間，各出入口
    並無完整牆面、門扇或類似構造物與外部空間區隔遮斷或劃
    清界線，是揆諸前揭判決意旨，應認21204建號建物並非獨
    立建物，而係4907建號建物之附屬建物，為4907建號建物之
    所有權範圍所及。　
　⒊4907建號建物（含21204建號建物、系爭攤位）原為陳鬧化所
    有，嗣經被上訴人拍定取得：
　①陳鬧化於64年5月27日以新建為原因就4907建號建物為第一次
    保存登記乙節，為兩造所不爭執。而21204建號建物（含系
    爭攤位）係4907建號建物之附屬建物乙節，是21204建號建
    物因附屬於4907建號建物由4907建號建物之所有人取得2120
    4建號建物（含系爭攤位）之所有權，業如前述。
　②又按興建新建築物，乃建築物所有權之創造，非因法律行為
    而取得，該新建築物所有權應歸屬於出資興建人，不待登記
    即原始取得其所有權，與該建物行政管理上之建造執照或使
    用執照之起造人名義誰屬無涉；又誤對第三人之財產為強制
    執行拍賣，除不動產拍定人應受土地法第43條規定之保護者
    外，其拍賣為無效，拍定人並不能取得所有權，所有權人於
    執行終結後，仍得提起回復所有權之訴，請求返還(最高法
    院101年度台上字第127號、93年度台上字第287號判決可資
    參照)。上訴人固主張中正市場係張全發起造，非陳鬧化出
    資興建，並提出使用執照為證( 見原審卷一第247、279頁)
    ，惟未見上訴人就出資乙事舉證以實其說。而中正市場管理
    委員會主委邱世明於行政執行程序中陳稱：（中正市場）當
    年是地主陳鬧化將市場連同攤位蓋好等語（見外放影印行政
    執行卷一第326頁）。且陳鬧化曾於58年5月14日申請中正市
    場之開業，有開業申請資料可查（見原審卷一第227頁）。
    邱世明既係中正市場管理委員會主委，其就中正市場興建之
    脈絡應有相當認識，其陳述甚為可信，況倘非陳鬧化出資，
    其要無申請開業之必要。至於使用執照起造人之記載，固以
    中正市場代表人張全發為名義人，非自然人張全發，然斯時
    之中正市場是否有以自身名義出資興建，尚難由行政管理措
    施記載事項之起造人記載得知。復參酌邱世明之陳述及開業
    申請資料，應可認4907建號建物(包含21204建號建物及系爭
    攤位)均係陳鬧化所出資。準此，上訴人辯稱非陳鬧化出資
    興建中正市場，礙難採信。
　③被上訴人於108年3月14日經行政執行程序，拍定取得系爭房
    地所有權，並於108年3月27日登記乙節，為兩造所不爭執，
    行政執行程序之拍賣公告、不動產權利移轉證書亦已分別載
    明拍賣、取得所有權之不動產包括系爭土地、4907建號建物
    ，則被上訴人現為4907建號建物（含21204建號建物、系爭
    攤位）之所有權人，應無疑義。
　㈡上訴人是否有權占有系爭攤位？　　　　
　⒈上訴人輾轉受讓系爭攤位使用權，基於債之相對性不得對抗
    被上訴人：
　①按以不動產為標的之債權行為，除法律另有規定外，固僅於
    特定人間發生法律上之效力即對人效力之債權相對性(最高
    法院97年度台上字第1729號裁判意旨參照)。
  ②上訴人主張中正市場攤商均係自張全發處輾轉受讓使用權，
    上訴人係輾轉受讓系爭攤位各2分之1，現為系爭攤位占有使
    用人，提出買賣所有權移轉契約書、民營中正市場攤位賣渡
    證書等件為證( 見原審卷一第133至163頁、本院卷第205至2
    57頁)，被上訴人就上訴人受讓系爭攤位使用權各2分之1，
    為現占有人為不爭執。然系爭攤位為21204建號建物之一部
    ，21204建號建物又係4907建號建物之附屬建物，而為4907
    建號建物之所有權範圍等節，已如前述，上訴人自無單獨取
    得系爭攤位所有權之可能。參酌上訴人所提出中正市場其他
    攤商曾與中正市場代表人張全發簽立賣渡證書記載略以：買
    受該攤位以後，不得再請求土地價款及租金，永久由受讓人
    使用等語( 見本院卷第205至225頁)。是契約內容僅係買受
    人對於賣渡人取得攤位之永久使用權，非買賣所有權甚明。
    再4907建號建物（含21204建號建物、系爭攤位）並非中正
    市場代表人張全發所有乙節，已如前述，縱上訴人因受讓系
    爭攤位永久使用權對於中正市場代表人張全發具有債權，依
    債之相對性原則，亦不得對於4907建號建物現在之所有人即
    被上訴人主張有權占有。
　⒉上訴人與被上訴人間就系爭攤位無從依民法第425條、第425
    條之1、426條之1，及土地法第100條繼受或推定具有租賃關
    係：
　①按出租人於租賃物交付後，承租人占有中，縱將其所有權讓
    與第三人，其租賃契約，對於受讓人仍繼續存在；土地及其
    土地上之房屋同屬一人所有，而僅將土地或僅將房屋所有權
    讓與他人，或將土地及房屋同時或先後讓與相異之人時，土
    地受讓人或房屋受讓人與讓與人間或房屋受讓人與土地受讓
    人間，推定在房屋得使用期限內，有租賃關係；租用基地建
    築房屋，承租人房屋所有權移轉時，其基地租賃契約，對於
    房屋受讓人，仍繼續存在，民法第425條、第425條之1第1項
    、第426條之1分別定有明文。次按使用借貸係無償借用性質
    ，不能與租賃相提並論，難認有民法第425條之適用，故不
    動產於所有權移轉於他人後，除已得該他人即現在之所有人
    同意允予繼續使用外，縱經前所有人無償提供或允許借用人
    使用，亦不能以之拘束現在之所有人（最高法院91年度台上
    字第278號判決參照）。
　②上訴人係輾轉受讓系爭攤位之使用權，已如前述。而中正市
    場代表人張全發出具予其他攤商之上開賣渡證書載明不得再
    請求租金等語。又中正市場管理委員會組織章程第27條約定
    略以：本市場攤舖位使用人（攤商）應加入本會會員，入會
    後按月繳納環境清潔規費400元及30元等語( 見外放影印之
    行政執行卷一第322頁)，佐以中正市場管理員陳昭盛於行政
    執行程序中陳稱：（市場經營有繳納租金？）攤位付房屋稅
    及收清潔費，應無攤位租金等語（見外放影印之行政執行卷
    一第322頁）相符，顯見各攤商給付予中正市場管理委員會
    （非給付予陳鬧化）之費用為清潔費，陳鬧化與攤商間並未
    就各攤位另行約定使用對價，與租賃契約尚屬有間，揆諸前
    揭判決意旨，無民法第425條之適用，亦無土地法第100條之
    適用。
　③系爭攤位為21204建號建物之一部，21204建號建物又係4907
    建號建物附屬建物，均屬4907建號建物所有權所及，已如前
    述，而4907建號建物及系爭土地前均屬陳鬧化所有，亦如上
    述。要無系爭土地、4907建號建物所有權同時或先後讓與相
    異之人之情形。且亦非自陳鬧化處受讓系爭攤位使用權，自
    無民法425條之1、土地法第100條之適用或類推適用。上訴
    人據此主張係有權占有為無理由。
　④又上訴人僅自中正市場代表人張全發處輾轉受讓系爭攤位，
    系爭攤位或21024建號建物或4907建號建物，與系爭攤位坐
    落之系爭土地並無租賃關係存在，與民法第426條之1規定全
    然不同，自無適用或類推適用之可能。上訴人因此主張係有
    權占有要難採信。
　⒊被上訴人請求上訴人返還系爭攤位無權利濫用之情事：
　①按現在之所有人行使物上請求權，請求借用人返還所有物，
    於通常情形，亦屬權利之正當行使（最高法院93年度台上字
    第1948號判決參照）。
　②上訴人稱拍賣公告已載明由攤商占用使用，被上訴人為不動
    產業者，可謂有默示攤販繼續使用之意，請求遷讓應屬權利
    濫用云云，為被上訴人所否認。拍賣公告原文記載略為：…
    中正市場攤位是由原地主陳鬧化建造，陳鬧化將攤位使用權
    賣給攤販使用，但未將所有權一併移轉給攤販。由於攤販是
    在查封前即暫有使用且非無權占有，本案拍定後不點交。至
    於拍定後，攤販與拍定人間權利義務關係，應循民事訴訟途
    徑解決，請投標人注意( 見原審卷一第246 頁) 。是由前開
    拍賣公告記載內容可見，僅係在陳明使用現況及不予點交之
    理由，並未認定拍定後占有之攤商仍屬有權占有。且拍定、
    買受或基於其他法律關係受讓由第三人本於租賃、使用借貸
    或其他債權契約占有使用之標的之情節所在多有，受讓後與
    第三人間之法律關係依個案情節依法認定，非屬當然產生默
    示第三人得繼續占有之法律效果。且本件標的被上訴人係經
    拍賣取得，非原讓與系爭攤位使用權者為規避與受讓系爭攤
    位使用權者之約定，為達使上訴人遷讓返還系爭攤位之目的
    ，而使被上訴人取得拍賣標的之不動產。是被上訴人依民法
    第767條第1項之規定，請求上訴人將系爭攤位遷讓交還上訴
    人，為其權利之正當行使，並無權利濫用可言。　
　⒋上訴人為時效抗辯無理由：
　①按已登記不動產所有人之回復請求權，無民法第125條消滅
    時效規定之適用(最高法院91年度台上字第2597號裁判意旨
    參照)。
  ②系爭攤位屬於21204建號建物之一部，21204建號建物為4907
    建號建物所有權範圍所及，均如前述。是以系爭攤位屬於已
    登記之不動產即4907建號建物，上訴人辯稱被上訴人請求返
    還系爭攤位自其占有時逾15年，得為時效抗辯云云，應無理
    由。
　㈢倘上訴人無權占有系爭攤位，被上訴人請求上訴人按月給付
    相當於租金之不當得利3,000元，有無理由?
　⒈按無權占有他人不動產，可能獲得相當於租金之利益為社會
    通常之觀念(最高法院61年度台上字第1695號判決意旨參照)
    。
  ⒉本件上訴人自108年3月27日起即無權占有系爭攤位及土地，
    揆諸前揭判決意旨，被上訴人依民法第179條之規定，請求
    被上訴人返還自108年3月27日起相當於租金之利益，自屬有
    據。爰審酌系爭攤位及土地之實際狀況及面積，暨其近中正
    三路、捷運信義國小站、消防局，附近交通及商業機能尚佳
    等一切情狀，認上訴人主張相當於租金之利益應以每月3,00
    0元計算，尚屬適當。
七、綜上所述，被上訴人依民法第767條、第179條等規定，請求
    上訴人將系爭攤位遷讓交還被上訴人，並自108年3月27日起
    至遷讓交還系爭攤位之日止，按月給付被上訴人3,000元，
    為有理由，應予准許。原審為被上訴人勝訴之判決，核無不
    合。上訴意旨猶執前詞指摘原判決不當，求予廢棄改判，為
    無理由，應予駁回。
八、本件判決基礎及事證已臻明確，兩造之其餘攻擊、防禦及證
    方法據，核與判決結果並無影響，爰不再逐一予以論述，附
    此敘明。
九、據上論結，本件上訴為無理由，依民事訴訟法第436 條之1
    第3 項、第449 條第1 項、第78條，判決如主文。
中　　華　　民　　國　 111　　年　　7 　　月　　18　　日
                  民事第六庭審判長法　官　顏珮珊
　　　　　　　　　                法  官  林綉君
　　　　　　　　　                法  官  楊詠惠
以上正本係照原本作成。
本判決不得上訴。　　　　　　　　　
中　　華　　民　　國　 111　　年　　7 　　月　　18　　日
                                  書記官　蔡佩珊